---
title: "Concatenar datos históricos en uno solo"
#output: html_notebook
---


```{r}
# ----- Este fragmento de código fue obtenido con ayuda de la IA de Google, Gemini -----
library(tidyverse)
library(readxl)

# Directorio donde se encuentran los archivos
directorio <- "/Users/hugo/Rprojects/presas-agua-sonora/data/raw"

# Encontrar todos los archivos que coincidan con el patrón
archivos <- list.files(path = directorio, pattern = "hidrico_sonora_[0-9]{4}-[0-9]{4}.xlsx")

# Leer y combinar los archivos
datos_1970_2019 <- map_df(archivos, function(x) {
  read_excel(file.path(directorio, x))
})

#-------------------------------------

```

Ahora, los datos combinados están hasta el 2019, primero convertimos sus columnas
a los respectivos tipos y leemos el último archivo de 2019 a la actualidad.

```{r}
# conviertiendo columna de almacenamiento en numerica, y fecha en date
datos_1970_2019 <- datos_1970_2019 %>% 
  mutate(Fecha = ymd(Fecha)) %>%
  rename(Almacenamiento = `Almacenamiento(hmÂ³)`) %>%
  #mutate(Almacenamiento = ifelse(Almacenamiento == "-", NA, as.numeric(Almacenamiento)))
  mutate(Almacenamiento = as.numeric(Almacenamiento))


```
Leyendo los datos de 2019 a la actualidad (2024), conviertiendo fechas en fechas y
almacenamiento en numérica
```{r}
datos_2019_actualidad <- read_excel(paste0(directorio, "/hidrico_sonora_2020-actualidad2024.xlsx")) %>% mutate(Fecha = ymd(Fecha)) %>%
  rename(Almacenamiento = `Almacenamiento(hmÂ³)`) %>%
  mutate(Almacenamiento = as.numeric(Almacenamiento))
```

## Concatenando todos los dataframes en uno solo

```{r}
datos_completos <- rbind(datos_1970_2019, datos_2019_actualidad)
```

## Tomando el inicio de los datos

Para simplificar los datos, lo que haremos es buscar la fecha para la cual cada presa
comenzó a tener mediciones, así llegaremos a la fecha para la cual todas las presas
ya tuvieron su primera medición. Esa fecha será en la cual comenzaremos los datos.

Para esto, se tiene el siguiente script, el cual fue obtenido con ayuda de Gemini, 
la IA de Google

```{r}
# Suponiendo que los datos están en un tibble llamado "datos_completos"
# con las columnas "Presa", "Fecha" y "Almacenamiento"

# Ordenar los datos por presa y fecha
datos_ordenados <- datos_completos %>%
  arrange(Clave, Fecha)

# Agrupar por presa y encontrar la primera fecha con datos
fecha_inicio_por_presa <- datos_ordenados %>%
  group_by(Clave) %>%
  summarize(primera_fecha = min(Fecha[which(!is.na(Almacenamiento))]))

# Encontrar la fecha más tardía entre todas las presas
fecha_inicio_general <- max(fecha_inicio_por_presa$primera_fecha)

# Imprimir el resultado
print(fecha_inicio_general)

```

Podemos ver que la fecha máxima es "2023-03-27" para la presa Bicentenario, sin embargo,
usarmeos como corte la presa El Molinito, que tiene sus inicios de mediciones en la fecha
"1993-02-01".

```{r}
# Fehca considerada para el inicio de los datos
fecha_corte <- fecha_inicio_por_presa %>% filter(Clave == "PMOSO") %>%
  pull(primera_fecha)
print(fecha_corte)
```


Exportamos los inicio de datos para cada presa en un archivo .txt por si se necesita
para futuras referencias

```{r}
dir_output <- "/Users/hugo/Rprojects/presas-agua-sonora/output"
write_csv(fecha_inicio_por_presa, 
          paste0(dir_output, "/fecha_inicio_mediciones_por_presa.csv"))
```

## Partimos los datos a partir de la fecha obtenida
Partimos los datos a partir de la fecha en que la presa el molinito tiene datos

```{r}
datos_simplificados <- datos_completos %>% filter(Fecha >= fecha_corte)
```

## Exportamos los datos a un archivo en la carpeta de datos procesados

```{r}
dir_data <- "/Users/hugo/Rprojects/presas-agua-sonora/data/processed"
write_csv(datos_simplificados, 
          paste0(dir_data, "/almacenamientos_con_NAs.csv"))
```

