---
title: "R Notebook"
#output: html_notebook
---

## Librerias

```{r}
library(tidyverse)
```

## Leer datos

```{r}
dir_data <- "/Users/hugo/Rprojects/presas-agua-sonora/data/processed/"
datos_raw <- read_csv(
  paste0(dir_data, "almacenamientos_con_NAs.csv")
)
```
## Explorar valores faltantes

Primero vemos en que presas hay valores faltantes
```{r}
# Crear una nueva variable que indique si el valor de almacenamiento es NA
datos_raw <- datos_raw %>% 
  mutate(es_NA = is.na(Almacenamiento))

# Contar los valores NA por presa
datos_faltantes <- datos_raw %>%
  group_by(Clave) %>%
  summarize(total_NA = sum(es_NA))

datos_faltantes

```
Vemos que hay 216 valores faltantes en total.
214 para la presa IRASO - Ignacio R Alatorre y 2 para la presa PMOSO El Molinito.

### Visualización

```{r}
library(ggplot2)

# Filtrar los datos para quedarnos solo con los valores NA
datos_faltantes_2 <- datos_raw %>%
  filter(es_NA == TRUE) %>% mutate(Almacenamiento = 0)

# Crear un gráfico de puntos para cada presa, mostrando solo los valores NA
ggplot(datos_faltantes_2, aes(x = Fecha, y = Almacenamiento)) +
  geom_point() +
  facet_wrap(~ Clave, scales = "free_x") +
  labs(title = "Ubicación de los Datos Faltantes por Presa",
       x = "Fecha",
       y = NULL) # Eliminamos el eje y ya que no aporta información en este caso
```

Así, nos damos una idea de los datos faltantes que hay y como estan distribuidos. 
Vemos que los datos falntantes no son ni el primero ni el ultimo en las fechas que tenemos, esto servira para las imputaciones.

## Imputación de los datos de almacenamiento faltantes

Ahora, cómo los datos de almacenamiento de agua pueden variar bastante en los años. Usaremos un método de imputación con base a la mediana para imputar los 216 datos faltantes en las 2 presas mencionadas.

El código se obtuvo con ayuda de Gemini y fue verificado y modificado acorde a nuetras necesidades.

```{r}
# Suponiendo que los datos están en un data frame llamado "datos_raw"
# con las columnas "Presa", "Fecha" y "Almacenamiento"

# Función para imputar valores faltantes por la mediana para cada presa
imputar_por_mediana <- function(datos_presa) {
  datos_presa %>%
    group_by(Clave) %>%
    mutate(
      Almacenamiento = ifelse(
        is.na(Almacenamiento),
        median(Almacenamiento, na.rm = TRUE),
        Almacenamiento
      )
    )
}

# Aplicar la función a cada presa y crear un nuevo data frame con los datos imputados
datos_imputados <- datos_raw %>%
  group_by(Clave) %>%
  do(imputar_por_mediana(.)) %>%
  ungroup()
```

Corroboramos que ya no hay datos faltantes

```{r}
sum(is.na(datos_imputados))
```

## Exportamos los datos a un archivo csv

```{r}
# eliminamos la columna auxiliar es_NA
datos_imputados %>% select(-es_NA) %>%
write_csv(paste0(dir_data, "almacenamiento_sin_NAs.csv"))
```

